臺灣臺中地方法院刑事判決　　　　　　　　　　　　　九十一年度易字第三一八號
　　公　訴　人　臺灣臺中地方法院檢察署檢察官
　　被　　　告　戊○○
　　選任辯護人　林洸鍇
右列被告因詐欺案件，經檢察官提起公訴（九十年度偵字第一五九三三號），本院判
決如左：
    主  文
戊○○無罪。
    理  由
一、公訴意旨略以：被告戊○○係中宏實業有限公司（下稱中宏公司）之負責人，明
    知其無返還全部借款之意思，竟意圖為自已不法之所有，並基於概括之犯意，先
    於民國八十九年十二月二十一日向乙○○施行詐術，佯稱中宏公司急需資金周轉
    營運，而以借貸之名義，向乙○○詐騙美金十五萬元（依當時匯率計算折合新臺
    幣約為四百九十六萬九千八百元，下稱系爭款項），並簽發以中宏公司為發票人
    ，付款人為華南銀行南台中分行，票號分別為ＤＣ0000000號、ＤＣ00
    00000號及ＤＣ0000000號、面額均為一百六十五萬六千六百元，合
    計共四百九十六萬九千八百元，到期日分別為九十年一月三十日、九十年二月二
    十八日及九十年三月三十日之支票三紙交付乙○○，致乙○○陷於錯誤，而於華
    僑銀行匯款美金十五萬零三十五元至中宏公司所開設華僑銀行第Ｚ000000
    00000號帳戶。嗣於前揭支票屆期時即九十年一月三十日，戊○○明知其無
    返還全部借款之意思，惟復欲保全中宏公司之票信，竟又以請求延期清償為由，
    另行簽發以中宏公司為發票人，付款人為華南銀行南台中分行，票號分別為ＤＣ
    0000000號、ＤＣ0000000號及ＤＣ0000000號，面額亦均
    為一百六十五萬六千六百元，共計四百九十六萬九千八百元，到期日分別為九十
    年二月二十八日、九十年三月三十日及九十年四月三十日之支票三紙，並故意以
    與中宏公司於華南銀行南台中分行申請支票所使用之中宏公司負責人戊○○印章
    不符之印章，蓋印於前開支票之發票人欄內後交付予乙○○，致乙○○陷於錯誤
    ，又交付其所有前開以中宏公司為發票人，付款人為華南銀行南台中分行，票號
    分別為ＤＣ0000000號、ＤＣ0000000號及ＤＣ0000000號
    、面額均為一百六十五萬六千六百元，合計共四百九十六萬九千八百元，到期日
    分別為九十年一月三十日、九十年二月二十八日及九十年三月三十日之支票三紙
    予戊○○。嗣乙○○於前揭支票三紙到期後提示付款，戊○○雖於前開票號為Ｄ
    Ｃ0000000號，到期日為九十年二月二十八日，面額為一百六十五萬六千
    六百元之支票到期時，及時持中宏公司前向華南銀行申請支票所使用中宏公司負
    責人戊○○之正確印章，前往華南銀行更改使該支票兌現，惟乙○○於前開票號
    分別為ＤＣ0000000號及ＤＣ0000000號，到期日分別為九十年三
    月三十日及九十年四月三十日，面額均為一百六十五萬六千六百元之支票二紙屆
    期時提示付款，均因簽章不符而無法兌現，始知受騙。因認被告涉犯刑法第三百
    三十九條第一項之詐欺取財罪嫌云云。
二、按犯罪事實應依證據認定之，無證據不得推定其犯罪事實，又不能認定被告犯罪
    者，應諭知無罪之判決，刑事訴訟法第一百五十四條、第三百零一條第一項分別
    定有明文。又認定不利於被告之事實，須依積極證據，苟積極證據不足為不利於
    被告事實之認定時，即應為有利於被告之認定，更不必有何有利之證據，最高法
    院三十年上字第八一六號著有判例可資參照。另刑法第三百三十九條第一項詐欺
    取財罪之成立，以意圖為自己或第三人不法所有，以詐術使人將本人或第三人之
    物交付為要件。所謂以詐術，必須被詐欺人因其詐術而陷於錯誤，若其所用方法
    ，不能認為詐術，亦不致使人陷於錯誤，即不構成該罪，此最高法院四十六年台
    上字第二六○號亦著有判例。
三、本件公訴人認被告戊○○涉犯刑法第三百三十九條第一項之詐欺取財罪嫌，無非
    以：右揭犯罪事實，業據告訴人乙○○指訴歷歷，核與證人劉忠發到庭具結證述
    相符，復有借據、協議書各乙紙附卷可稽，且觀之本件被告係於八十九年十二月
    二十一日向告訴人取得十五萬元美金，而其所簽發交付告訴人之票號分別為ＤＣ
    0000000、ＤＣ0000000及ＤＣ六五三七Ｏ六號支票三紙所記載應
    兌現票款之票載發票日則分別為九十年一月三十日、同年二月二十八日及同年三
    月二十日，足證本件告訴人交付十五萬元美金予被告，應係基於借款之目的，而
    非基於投資之目的，被告明知告訴人並未投資伊公司，仍企圖魚目混珠，謊稱該
    筆款項係為投資，非屬借款，而拒絕清償，復於前揭票號為ＤＣ0000000
    號支票於九十年一月三十日屆期時，故意以錯誤不實之中宏實業有限公司負責人
    印章，簽發票號分別為ＤＣ0000000、ＤＣ0000000及ＤＣ000
    0000號之無效支票三紙交付告訴人，以換回有效之原前揭三紙支票，而免除
    其所經營中宏公司之票據債務責任；且雖被告辯稱支票印章不符係因伊拿錯印章
    了云云，惟衡理被告若非蓄意為之，則豈有於告訴人未通知被告蓋錯印章之情形
    下，即於系爭票號為ＤＣ0000000號支票到期前未經任何人通知之情形下
    ，即知悉該支票上之公司負責人印章與其所申請支票蓋印不符而自行前往更改之
    理？又被告如果係於簽發上開支票後始發覺其上印章不符之錯誤，衡理自應即通
    知告訴人並另行簽發印章相符之有效支票向告訴人換回前揭之無效支票三紙，以
    符誠信，豈有故意隱瞞上開支票不符之重大瑕疵不為告知告訴人，而任憑告訴人
    於支票屆期提示付款時遭銀行以印章不符為由退票之理？足證被告於向告訴人借
    款之初，即無清償之誠意，而顯係意圖為自己不法之所有，佯以借款之名向告訴
    人施行詐術，致告訴人陷於錯誤，而交付借款。又雖被告嗣後曾於前揭票號為Ｄ
    Ｃ0000000號支票屆期時，持正確之印章前往付款銀行更改使其得以兌現
    ，仍無解於被告已然施行詐術詐取財物之犯行等語為其主要論據。訊據被告固不
    否認有向告訴人取得系爭款項並開立支票以供擔保，曾因換票而蓋錯印章，事後
    曾更改其中一張支票之印鑑使其兌現，另二張則遭退票等事實，惟堅決否認有何
    詐欺之事實，辯稱：系爭款項係告訴人為投資之目的而交付，並非借款，雖然借
    據中並沒有表明是為投資之用，實際上是投資公司而交付，伊取得系爭款項均用
    於公司營運之用，伊於換票後確係因拿錯印章而蓋錯支票上之印鑑，並非有意使
    其不獲兌現，且伊於事後發覺蓋錯印鑑後，曾主動向銀行更正第一張到期之支票
    使其兌現，後面二張，伊因經濟困難無力兌現所以才未加以更正，因而退票，伊
    若起初即有詐欺之意，豈有主動更正第一張支票，使告訴人得以領取一百六十五
    萬餘元之理，伊實無詐欺之犯行等語。
四、本院查：(1)本件被告雖辯稱系爭款項係投資款，並提出證人丁○○、丙○○等人
    之證詞及告訴人曾經多次親赴中國大陸中宏公司評估投資事宜及書立評估投資文
    件等多項證據以實其說，惟查被告所提出之上揭證據，均僅足以證明告訴人曾有
    評估投資之舉動，尚不足以證明系爭款項確係投資款，且被告於本院審理時供承
    ：（問：當初與告訴人如何商談？取得款項時，如何約定，告訴人是否已同意投
    資？）告訴人他說這筆錢是用來投資的，如果投資沒有談好這筆錢要還給他，最
    後，這投資案沒有談成功等語（見本院九十一年三月二十八日訊問筆錄），且若
    果係投資款，何以書立借據而無任何隻字片語提及投資協議事宜，並參之被告開
    立之支票均係短期票據及證人劉忠發、甲○○於偵訊中及本院調查時之證詞等情
    ，告訴人雖有如被告所言之多項評估投資舉動，然最後告訴人既決定不予投資，
    被告即不得辯稱系爭款項係投資款，而免除借款債務責任。然本件被告及告訴人
    雙方對於系爭款項究係借款或投資款容有爭議，惟此均係民事糾葛，縱被告抗辯
    系爭款項係投資款不能成立，亦不能當然認定被告即有不法所有之意圖而有詐欺
    犯行。(2)公訴人另略以：被告於前揭票號為ＤＣ0000000號支票於九十年
    一月三十日屆期時，故意以錯誤不實之中宏公司負責人印章，簽發票號分別為Ｄ
    Ｃ0000000、ＤＣ0000000及ＤＣ0000000號之無效支票三
    紙交付告訴人，以換回有效之原前揭三紙支票，而免除其所經營中宏公司之票據
    債務責任。足認被告於向告訴人借款之初，即無清償之誠意，而顯係意圖為自己
    不法之所有，佯以借款之名向告訴人施行詐術，致告訴人陷於錯誤，而交付借款
    云云。訊據被告辯稱當時係因蓋錯印章所致，且伊事後會知悉而主動前往更正第
    一張支票，乃係因伊有記日記之習慣而從支票影本查知，後來二張支票伊未前往
    補章，實係因經濟困難無力兌現之故，且當時伊開立之支票除交付予告訴人之三
    張支票係用印錯誤外，亦有票號ＤＣ六五三七一八、ＤＣ六五三七一九、ＤＣ六
    五三七二○號面額均為二萬元之支票係因用錯印章而自行補章之情事，伊實無故
    意用錯印章而有意使其不獲兌現之詐欺意圖等語，經查，本院依被告聲請函詢付
    款銀行即華南商業銀行南台中分行，被告當時除系爭三張用印錯誤之支票外，確
    有如上所述之三張票據面額均為二萬元之支票因用印錯誤而自行補章之情事，此
    有九十一年六月三日（九十一）華南中存字第一四八號函附之支票影本三紙在卷
    足憑，足見被告辯稱係因用印錯誤所致，尚非無據，且衡諸常情，被告若有意詐
    欺，又豈有於事後自行前去補章使第一張支票得以兌現，而使告訴人得以兌領一
    百六十五萬餘元之理，是尚難以被告事後於換票時有用印錯誤之情事，而遽以推
    論被告自始即有詐欺之意圖。(3)再被告於本院審理時供稱：（問：當時為何要邀
    請告訴人投資你公司？）因為我們公司營運上有困難，需要這筆資金投資解決困
    難。這筆錢是要用於公司營運之用（見本院九十一年三月十八日訊問筆錄）。而
    告訴人於偵訊中自承：（問：你如何認識被告？）是我舅舅（即劉忠發）於八十
    九年九月間帶我去大陸玩，去他工廠時介紹認識的。（問：你為何借他錢？）他
    向證人（即劉忠發）說，證人來向我說被告欠十五萬元美金。（問：有算利息？
    ）有，我叫他算銀行利就好了（見九十年八月二十八日偵訊筆錄）；於本院審理
    時亦自承：（問：為何當初要拿錢給被告？）當初我舅舅說被告他們公司年底欠
    銀行貸款需要資金，我舅舅說他與被告相識二、三十年，被告的信用一向很好，
    借款給他他會還的，我本來與被告不認識，是後來我與我舅舅到被告經營的天津
    廠，我是因為我舅舅我才借款給他的，我共去被告的天津廠三次，第一次是與我
    舅舅去的等語（見九十一年五月十三日訊問筆錄）。另證人即告訴人之舅舅劉忠
    發於偵訊中到庭亦證稱：（問：當天情形？）當天告訴人來找我，我們上樓，不
    久被告也來了，被告向我說他最近週轉有困難，我就跟我外甥（即告訴人）說，
    請我外甥借錢給他，我跟他說我這朋友信用很好，告訴人就打電話叫他的會計來
    ，當時有寫借據，被告也有開三張票給他，美金如何支付給他的我就不清楚了等
    語（見九十年八月二十八日偵訊筆錄）。是依被告、告訴人及證人劉忠發之陳述
    ，被告當初向告訴人借用款項，乃係因當時公司資金週轉困難積欠銀行貸款所致
    ，而告訴人願意借錢給被告，主要係因為信任告訴人舅舅劉忠發之推介及被告以
    往之信用良好，由此足見告訴人於答應借款予被告時，非係因被告施用詐術而使
    之陷於錯誤始答應借款無訛。而被告於取得款項之後，確實係將系爭款項用於公
    司營運所需及償還銀行貸款之用，此有本院命被告提出之中國工商銀行天津市分
    行貸款還款憑證（收帳通知）影本二份等資料附卷可稽（見被告九十一年六月六
    日陳報狀附件證據），另被告當初承諾為還款保證之信用狀，確實存在並經兌現
    ，此亦有本院命被告提出之華南商業銀行出口押匯、出口結匯實書等資料在卷可
    考（見被告九十一年六月二十四日陳報狀附件證據），參以中宏公司當時之債信
    及公司營運均屬正常，亦有本院依職權向華南商業銀行南台中分行調閱中宏公司
  之開戶資料、退票記錄及往來明細等資料附卷可參，綜上諸情，本件被告既無意
    圖自己不法之所有，而施詐術使人交付財物之情形存在，核與刑法第三百三十九
    條第一項之詐欺取財罪之構成要件尚有未合，自不得僅憑告訴人片面之指訴即認
    被告涉詐欺取財之犯行，本件應屬單純之民事糾葛，宜循民事訴訟程序解決，是
    本件公訴人所舉之證據並不足以證明被告確有詐欺取財犯行，此外，本院復查無
    其他積極證據足資證明被告有何公訴人所指之犯行，不能證明被告犯罪，揆諸首
    揭說明，自應諭知被告無罪之判決，以免冤抑。
據上論斷，應依刑事訴訟法第三百零一條第一項，判決如主文。
中      華      民      國    九十一    年    七      月    二十六    日
                              臺灣臺中地方法院刑事第六庭
                                審判長法  官  梁  堯  銘
                                      法  官  許  旭  聖
                                      法  官  洪  堯  讚
右正本證明與原本無異。
如不服本判決，應於判決送達後十日內向本院提出上訴狀，上訴於臺灣高等法院臺中
分院( 須附繕本 )。
  書記官
中    華    民    國      九十一      年       七      月     二十六    日
